ACORDAO-COMPLETO-2411382

ACÓRDÃO 7328/2020 ATA 23/2020 - SEGUNDA CÂMARA

VISTOS, relatados e discutidos estes autos de Representação autuada a partir de comunicação expedida pelo Tribunal de Contas do Estado do Tocantins (TCE/TO) noticiando possíveis irregularidades na Tomada de Preços 7/2019, de responsabilidade do Município de Filadélfia/TO, que teve por objeto a recuperação e adequação de estradas vicinais das rodovias TO-222 (região do distrito de Cana Brava) , TO-222/Britador (região de João Aires) , TO-222/Inhumas (região do Canto Bom) , 
ACORDAM os Ministros do Tribunal de Contas da União, reunidos em Sessão da Segunda Câmara, diante das razões expostas pelo Relator, em: 
9.1. conhecer da Representação uma vez que atende aos requisitos de admissibilidade elencados nos arts. 235 e 237 do RI/TCU c/c o art. 103, § 1º, da Resolução-TCU 259/2014, para, no mérito, considerá-la procedente;
9.2. determinar ao Ministério do Desenvolvimento Regional que acompanhe a prestação de contas do Convênio 879551/2018, firmado com o Município de Filadélfia/TO, com valor de repasse fixado em R$ 1.820.000,00, e informe ao TCU o resultado da análise, no prazo de 90 dias;
9.3. dar ciência deste Acórdão ao Ministério do Desenvolvimento Regional, ao Município de Filadélfia/TO e ao Tribunal de Contas do Estado do Tocantins, informando-lhes que o inteiro teor da deliberação pode ser consultado no site www.tcu.gov.br; e 
9.4. arquivar os autos, nos termos do art. 169, inciso V, do Regimento Interno/TCU.

Representação noticiando possíveis irregularidades na tomada de preços que teve por objeto a recuperação e adequação de estradas vicinais das rodovias do município.

Segunda Câmara

Prefeitura Municipal de Filadélfia - TO.

3. Representante: Tribunal de Contas do Estado do Tocantins

13.1. Ministros presentes: Ana Arraes (Presidente), Aroldo Cedraz e Raimundo Carreiro (Relator).
13.2. Ministro-Substituto convocado: Marcos Bemquerer Costa.
13.3. Ministro-Substituto presente: André Luís de Carvalho.

RAIMUNDO CARREIRO

Trata-se de representação autuada a partir de comunicação expedida pelo Tribunal de Contas do Estado do Tocantins (TCE/TO) noticiando possíveis irregularidades na Tomada de Preços 7/2019, de responsabilidade do Município de Filadélfia/TO, que teve por objeto a recuperação e adequação de estradas vicinais das rodovias TO-222 (região do distrito de Cana Brava) , TO-222/Britador (região de João Aires) , TO-222/Inhumas (região do Canto Bom) .
2.	O procedimento licitatório visou concretizar os objetivos do Convênio 879551/2018, firmado entre o Ministério do Desenvolvimento Regional (MDR) e o Município de Filadélfia/TO, com valor de repasse fixado em R$ 1.820.000,00. 
3.	A Secretaria de Fiscalização de Infraestrutura Urbana (SeinfraUrbana) , em instrução à peça 3, corroborada pelo respectivo corpo diretivo em pronunciamentos às peças 4 e 6, propôs conhecer da representação e, no mérito, considerá-la procedente sem adoção de medidas adicionais em razão do saneamento das irregularidades por parte do Município de Filadélfia/TO, in verbis:    
"INTRODUÇÃO
	Trata-se de expediente (e-mail) encaminhado pelo Tribunal de Contas do Estado do Tocantins, relativo à denúncia anônima apresentada na Ouvidoria daquela Corte de Contas acerca de possíveis irregularidades ocorridas em procedimento licitatório realizado pelo município de Filadélfia/TO (peça 1, p.1-217) .
2.	De acordo com o expediente encaminhado a este Tribunal, o munício recebeu recursos federais para contratação de empresa especializada para recuperação e adequação de estradas vicinais na municipalidade, com recursos obtidos junto ao Ministério do Desenvolvimento Regional (MDR) , com interveniência da Caixa Econômica Federal (CEF) (Convênio 879551/2018 e Proposta 061274/2018) .
EXAME DE ADMISSIBILIDADE
3.	As Cortes de Contas estaduais se encontram no rol de legitimadas para representar ao Tribunal de Contas da União, nos termos do art. 237, inciso IV, do Regimento Interno do TCU. Assim, o expediente da Ouvidoria do TCE/TO recepcionado neste Tribunal em 30/9/2019 foi autuado nesta unidade técnica como representação (peça 1) .
4.	Quanto aos requisitos de admissibilidade previstos no art. 235 do RI/TCU, também estão presentes, por tratar-se de matéria da competência deste Tribunal, referir-se a responsável sujeito a sua jurisdição, estar redigida em linguagem clara e objetiva, conter nome legível, qualificação e endereço do representante, atendendo, ainda, aos requisitos elencados no § 1º do art. 103, da Resolução-TCU 259/2014, inclusive quanto à existência de interesse público no trato da suposta ilegalidade denunciada.
5.	Presentes todos os requisitos de admissibilidade constantes nos artigos 235 e 237, inciso IV, do RI/TCU, e no art. 103, § 1º, da Resolução-TCU 259/2014, a representação deve ser conhecida, para fins de comprovar a sua procedência, nos termos do art. 234, § 2º, do mesmo Regimento.
EXAME TÉCNICO 
6.	Segundo a denúncia anônima recebida na Egrégia Corte de Contas do estado do Tocantins, encaminhada a este Tribunal por envolver recursos federais, o denunciante teve dificuldade em protocolizar junto à Prefeitura Municipal de Filadélfia/TO impugnação ao edital de licitação referente à Tomada de Preços nº 7/2019, cujo objeto é a contratação de empresa especializada para recuperação e adequação de estradas vicinais, conforme proposta 061274/2018 do Ministério do Desenvolvimento Regional (peça 1, p.2) .
7.	Informa a representação que o impasse foi resolvido com o auxílio da Ouvidoria do TCE/TO. 
8.	Aduz ainda que com vistas à apuração dos fatos denunciados, o Tribunal de Contas do Estado do Tocantins, por meio do Despacho nº 678/2019-RELT5, de 30/8/2019, da relatoria da Conselheira Doris de Miranda de Coutinho, houve por bem determinar cautelarmente a suspensão do certame, nos seguintes termos, in verbis (peça 1, p. 95) :
	6.19. Com fundamento no art. 19, da Lei nº 1.284/2001 c/c art. 162, caput e inciso II, do Regimento Interno deste TCE/TO, DETERMINAR CAUTELARMENTE A SUSPENSÃO de todos os atos decorrentes da Tomada de Preços nº 07/2019 da Prefeitura de Filadélfia - TO, cujo objeto é a contratação de empresa especializada para recuperação e adequação de estradas vicinais, na fase em que se encontra, até que sejam apresentadas justificativas com medidas saneadoras pertinentes (correção quanto ao vício apontado e republicação do edital com remarcação de data de abertura em meio eletrônico) , oportunidade em que se decidirá a respeito da manutenção ou não desta tutela inibitória.
9.	De acordo também com a documentação, a decisão foi ratificada por meio do Voto nº 44/2019-RELT5 e da Resolução nº 535/2019-PLENO do TCE-TO (peça 1, p. 198) .
10.	Noticiam ainda os autos que o município apresentou alegações de defesa asseverando que por meio do Parecer Técnico n. 213/2019 do Ministério do Desenvolvimento Regional -SNDRU/CGOA/MDR, foi sugerido a aprovação do respectivo projeto básico de engenharia, colacionando o defendente documentos comprobatórios (peça 1, p. 107-192) .
11.	Acrescenta que se trata de recursos obtidos por meio do Convênio 879551/2018 junto ao MDR cabendo ao órgão repassador a fiscalização da execução (peça 1, p. 110) .
12.	Por fim, diz a narrativa que por envolver recursos transferidos pela União, o TCE/TO decidiu, posteriormente, revogar o Despacho 678/2019, considerando prejudicado o requisito material para manutenção da medida cautelar, vindo a representar a este Tribunal para evitar conflito ou sobreposição de decisões (peça 1, p. 213-215) .
EXAME TÉCNICO 
13.	Em pesquisa realizada na Plataforma +Brasil consta os dados do convênio firmado entre o município de Filadélfia/TO e o MDR:
	Número
	Valor do repasse
	Valor da contrapartida
	Objeto

	879551/2018 
	R$ 1.820.000,00
	R$ 20.000,00
	Recuperação e adequação de estradas vicinais da rodovia TO/222 a região do distrito de Cana Brava, rodovia TO-222/Britador a região do João Aires, rodovia TO-222/Inhumas a região do Canto Bom no município de Filadélfia/TO.

Fonte: Plataforma +Brasil
14.	Em consulta ainda ao Portal da Transparência e bem assim ao sistema SICAP -  Licitações, Contratos e Obras do TCE/TO, verifica-se que Prefeitura Municipal de Filadélfia ao tomar conhecimento da medida cautelar imposta pelo Egrégio Tribunal de Contas do Estado do Tocantins nos autos do procedimento licitatório nº 7/2019, suspendeu o certame para correção dos vícios inquinados no edital.
15.	Prosseguindo nas pesquisas dos sistemas informatizados referidos, constata-se também que o município veio a republicar o edital, atendendo, assim, à determinação tomada em medida cautelar pelo TCE/TO, inclusive, fazendo os devidos ajustes para possibilitar a participação das empresas interessadas no certame licitatório. 
16.	Informam também os autos que seis empresas participaram da licitação, sendo três consideradas habilitadas para a segunda fase.
17.	Segundo ainda a documentação, a vencedora do certame foi a empresa N.A Construções EIRELI EPP, com a proposta de R$ 1.359.105,93 (Ata de Sessão de Habilitação de 25/10/2019, fls. 1244-1246) .
18.	O objeto da licitação foi adjudicado em 3/12/2019, conforme consta do Termo de Homologação e Adjudicação de fl. 1390 (Portal da Transparência) .	
19.	Verifica-se, portanto, na questão específica tratada nos presentes autos, que em cumprimento à determinação da Egrégia Corte de Contas do estado do Tocantins foram sanadas as irregularidades identificadas na Tomada de Preços nº 07/2019 da Prefeitura de Filadélfia - TO, não havendo necessidade de determinação ou recomendação adicional à unidade jurisdicionada. 
20.	Ademais, inexistindo outros elementos na documentação apresentada de violação a expressa disposição legal, desvio ou malversação relativamente aos recursos federais repassados à municipalidade, não há providências a serem determinadas por este Tribunal no exercício de sua jurisdição, impondo-se, por isso, propor o arquivamento dos presentes autos.    
CONCLUSÃO
21.	A representação deve ser conhecida em razão de atender aos requisitos de admissibilidade elencados nos artigos 235 e 237, inciso IV, do Regimento Interno/TCU e art. 103, § 1º, da Resolução-TCU 259/2014.
22.	A despeito da admissibilidade, tendo o TCE/TO já determinado a correção dos fatos denunciados na execução do procedimento licitatório envolvendo os recursos federais transferidos à municipalidade, e bem assim que o município de Filadélfia - TO procedeu aos ajustes necessários, não se vislumbra razão que justifique a atuação desta Corte de Contas neste momento, devendo o feito ser arquivado nos termos do art. 106, § 4º, inciso I, da Resolução-TCU 259/2014. 
PROPOSTA DE ENCAMINHAMENTO
23.	Diante do exposto, propõe-se, à consideração superior:
1.	
2.	
3.	
4.	
5.	
6.	
7.	
8.	
9.	
10.	
11.	
12.	
13.	
14.	
15.	
16.	
17.	
18.	
19.	
20.	
21.	
22.	
23.	
23.1.	conhecer a presente representação, uma vez que atende aos requisitos de admissibilidade elencados nos arts. 235 e 237 do RI/TCU c/c o art. 103, § 1º, da Resolução-TCU 259/2014 para, no mérito, considerar procedente, sem a necessidade de determinação ou recomendação ao jurisdicionado.
23.2.	enviar ao Tribunal de Contas do Estado do Tocantins, cópia da deliberação, acompanhada do relatório e voto que a fundamentarem ou cópia desta instrução caso seja apreciada em Relação;
23.3.	arquivar os presentes autos, nos termos do art. 106, § 4º, inciso I, da Resolução TCU 259/2014 e art. 169, inciso V, do Regimento Interno do TCU.".
4.	É o relatório.

não há

Não atuou.

REPRESENTAÇÃO. TOMADA DE PREÇOS 7/2019. MUNICÍPIO DE FILADÉLFIA/TO. IRREGULARIDADES SANEADAS PELA UNIDADE JURISDICIONADA. CONHECIMENTO. PROCEDÊNCIA. CIÊNCIA. ARQUIVAMENTO.

REPRESENTAÇÃO (REPR)

Secretaria de Fiscalização de Infraestrutura Urbana (SeinfraUrb).

Relato o presente processo em razão de sorteio realizado nos termos do art. 18 da Resolução-TCU 175/2005.
2.	Conforme assentado no relatório precedente, trata-se de representação autuada a partir de comunicação expedida pelo Tribunal de Contas do Estado do Tocantins (TCE/TO) noticiando possíveis irregularidades na Tomada de Preços 7/2019, de responsabilidade do Município de Filadélfia/TO, que teve por objeto a recuperação e adequação de estradas vicinais das rodovias TO-222 (região do distrito de Cana Brava) , TO-222/Britador (região de João Aires) , TO-222/Inhumas (região do Canto Bom) .
3.	O procedimento licitatório visou concretizar os objetivos do Convênio 879551/2018, firmado entre o Ministério do Desenvolvimento Regional (MDR) e o Município de Filadélfia/TO, com valor de repasse fixado em R$ 1.820.000,00. 
4.	A Secretaria de Fiscalização de Infraestrutura Urbana (SeinfraUrbana) , em pronunciamentos às peças 3 a 5, propôs conhecer da representação e, no mérito, considerá-la procedente sem adoção de medidas adicionais em razão do saneamento das irregularidades por parte do Município de Filadélfia/TO.    
5.	Razão assiste à unidade instrutiva. Vejamos. 
6.	A representação deve ser conhecida uma vez que atende aos requisitos de admissibilidade elencados nos arts. 235 e 237 do RI/TCU c/c o art. 103, § 1º, da Resolução-TCU 259/2014. 
7.	As irregularidades objeto da representação consistem no fato de que o edital regulamentador da Tomada de Preços 7/2019 fixava exigências superiores àquelas necessárias e suficientes à recuperação e adequação das estradas vicinais conforme almejado pelo Município de Filadélfia/TO.
8.	Num primeiro momento, essas exigências foram impugnadas perante o TCE/TO, o qual suspendeu cautelarmente o certame, conforme decisão proferida pela Conselheira Doris de Miranda Coutinho e ratificada pelo Plenário daquela Corte:
"6.5. À priori, os seguintes itens componente da planilha orçamentária (evento 3) mostram-se eventualmente irregularidades, encarecendo-lhe o objeto, em violação ao art. 6º, IX, da Lei nº 8.666/93: 
a) Itens 1.2.1, 2.2.1 e 3.2.1 (Serviços Topográficos para pavimentação inclusive Nota de Serviços, acompanhamento e greide) , vez que estes serviços são para pavimentação onde é necessário a existência de um Projeto de Engenharia da Vicinal em Planta e Perfil. Ocorre que a licitação em comento abrange o revestimento primário de estradas vicinais, e não a sua pavimentação; 
b) Itens 1.2.2, 2.2.2 e 3.2.2 (Regularização de superfícies em terra com motoniveladora) , porquanto que a regularização é a operação que permite colocar uma superfície nas cotas constantes em um projeto, porém, no caso em apreço, o serviço que será executado será patrolamento ou reconformação mecânica da plataforma, cujo custo é, aproximadamente, 80% menor que o constante no presente certame; 
c) Itens 1.3.4, 2.3.4 e 3.3.4 (Execução e Compactação de base ou sub-base com solo predominantemente fino) , uma vez que só se executa base ou sub-base em rodovia que será pavimentada. Neste sentido, as vicinais do presente certame serão encascalhadas ou receberão revestimento primário; 
d) Item 5.1.1 (Elaboração de Projeto Técnico) , mostrando-se um requisito possivelmente desnecessário, porquanto que todos elementos necessários para execução da obra já são pleno conhecimento dos possíveis interessados (as vicinais após concluído o serviço deverão ter largura de 7,00 m, a espessura do revestimento primário será de 10 cm e a extensão é conhecida) ;  
6.6. Além disso, em análise ainda preliminar, observo que os itens 7.1.6.1 e 7.1.6.2 do edital (referente à qualificação técnica dos interessados) também se apresentam como eventualmente abusivos ao demandar qualificação técnico-operacional para a prestação de serviço de engenharia essencialmente simples, conforme apontado pela CAENG, podendo representar possível violação ao art. 30, II, da Lei nº 8.666/93.
 (. . .) 
6.13. Estes apontamentos implicam, a priori, na restrição ao caráter competitivo dos certames, tendo em vista que dificulta a participação de licitantes que não conseguem provar o cumprimento aos requisitos de habilitação, em tese ilegal.
 (. . .) 
6.19. Com fundamento no art. 19, da Lei nº 1.284/2001 c/c art. 162, caput e inciso II, do Regimento Interno deste TCE/TO, DETERMINAR CAUTELARMENTE A SUSPENSÃO de todos os atos decorrentes da Tomada de Preços nº 07/2019 da Prefeitura de Filadélfia - TO, cujo objeto é a contratação de empresa especializada para recuperação e adequação de estradas vicinais, na fase em que se encontra, até que sejam apresentadas justificativas com medidas saneadoras pertinentes (correção quanto ao vício apontado e republicação do edital com remarcação de data de abertura em meio eletrônico) , oportunidade em que se decidirá a respeito da manutenção ou não desta tutela inibitória."   
9.	Analisada a defesa apresentada pelo Município, a Conselheira Doris de Miranda Coutinho verificou que as irregularidades apuradas envolviam recursos federais (repasse do MDR ao Município de Filadélfia em razão do Convênio 879551/2018) , pelo que remeteu cópia dos autos a este Tribunal de Contas da União, encerrando o processo que havia sido aberto no TCE/TO e dando origem à presente representação.
10.	Pois bem, a cautelar então adotada pela Corte de Contas do Tocantins resultou na adoção, por parte do Município de Filadélfia/TO, de medidas retificadoras dos itens objeto de discussão.
11.	Com efeito, o exame realizado pela SeinfraUrbana demonstrou que a municipalidade "veio a republicar o edital, atendendo, assim, à determinação tomada em medida cautelar pelo TCE/TO, inclusive, fazendo os devidos ajustes para possibilitar a participação das empresas interessadas no certame licitatório" (grifei) .
12.	Ainda consoante a unidade técnica, "a vencedora do certame foi a empresa N.A Construções EIRELI EPP, com a proposta de R$ 1.359.105,93 (Ata de Sessão de Habilitação de 25/10/2019, fls. 1244-1246) ", tendo o objeto da licitação sido "adjudicado em 3/12/2019, conforme consta do Termo de Homologação e Adjudicação de fl. 1390 (Portal da Transparência) ".
13.	Visto, portanto, que as irregularidades que motivaram a presente representação foram saneadas pela unidade jurisdicionada, a representação deve ser considerada procedente, devendo ser determinado ao Ministério do Desenvolvimento Regional que acompanhe a prestação de contas do Convênio 879551/2018, firmado com o Município de Filadélfia/TO, com valor de repasse fixado em R$ 1.820.000,00, e informe ao TCU o resultado da análise, no prazo de 90 dias.           
14.	Ante o exposto, acolho, com ajustes, as manifestações da unidade instrutiva, peças 3 a 5, as quais integram as presentes razões de decidir, e VOTO no sentido de que seja adotado o Acórdão que ora submeto à Segunda Câmara.
TCU, Sala das Sessões Ministro Luciano Brandão Alves de Souza, em 14 de julho de 2020.
RAIMUNDO CARREIRO 
Relator